臺灣士林地方法院民事判決  
111年度訴字第683號
原      告  陳金順(即陳兩全之繼承人)

            陳金鎰(即陳兩全之繼承人)

            陳金得(即陳兩全之繼承人)

            陳金德(即陳兩全之繼承人)

            陳建川(即陳兩全之繼承人)

            陳玉英(即陳兩全之繼承人)

            陳玉好(即陳兩全之繼承人)

上七人共同
訴訟代理人  黃啟銘律師
被      告  楊俊啟  
            楊陳金年
上二人共同
訴訟代理人  蔡育盛律師
複代理人    周聖諺律師
上列當事人間請求返還不當得利事件，本院於民國111年8月23日
言詞辯論終結，判決如下：
    主  文
被告楊俊啟應給付原告新臺幣參佰肆拾陸萬玖仟壹佰捌拾玖元，
及自民國九十七年四月一日起至清償日止，按年息百分之五計算
之利息。
原告其餘之訴駁回。
訴訟費用二分之一由被告楊俊啟負擔，餘由原告負擔。
本件原告勝訴部分，原告以新臺幣壹佰壹拾陸萬元為被告楊俊啟
供擔保後，得假執行，但被告楊俊啟以新臺幣參佰肆拾陸萬玖仟
壹佰捌拾玖元為原告預供擔保，得免為假執行。
原告其餘假執行之聲請駁回。
    事實及理由
一、原告起訴原請求被告共同給付新臺幣（下同）346萬9,189元
    萬元及遲延利息，嗣更正被告間為不真正連帶債務（見本院
    卷第123頁），經核係基於同一基礎事實，依照民事訴訟法
    第255條第1項但書第2款之規定，應屬合法，先予敘明。
二、原告起訴主張：訴外人即原告之父陳兩全前與被告、訴外人
    陳春淵、潘英穗於民國76年間合資購買新北市新店區青潭段
    員潭子坑小段140-7、144、145、148、151、151-1、151-2
    、151-3、153、154、155-6、155-24、177、177-1、177-3
    、177-4、177-7、177-8、177-9地號土地（下合稱系爭土地
    ）應有部分各5分之3，出資比例依序為40％、20％、30％、10％
    ，以楊俊啟名義簽訂不動產買賣契約，其中應有部分5分之1
    亦借名登記於楊俊啟名下。嗣兩造與他人合資購買同段其他
    地號土地，併同系爭土地向主管機關申領87年店建字第288
    號、第795號、889號建照執照（下稱A、B、C建照），並將
    全部土地出售予訴外人高銘桂，被告卻未按出資比例分配土
    地價款予陳兩全。經陳兩全另案提起刑事訴訟，被告提出與
    高銘桂之不動產買賣契約書，原告與楊陳金年於97年4月1日
    達成和解（下稱系爭和解契約），約定比照契約所示建地每
    坪17萬2,500元、道路用地每坪10萬9,091元之條件，由被告
    給付1,951萬6,120元予陳兩全。嗣陳兩全於110年9月22日死
    亡，伊為陳兩全之繼承人，卻於另案訴訟中得知被告實際出
    售系爭土地應有部分5分之1之價格係以A建照每坪22萬元、B
    及C建照每坪20萬元、道路用地每平方公尺3萬3,000元計價
    ，是系爭土地應有部分5分之1買賣價款為6,045萬3,472元，
    陳兩全依出資比例應分得2,418萬1,389元，被告竟短少給付
    346萬9,189元，因此受有無法律上原因之利益，致伊受有損
    害，爰依民法第179條第1項、第541條、第738條、第1148條
    第1項規定，撤銷系爭和解契約，提起本件訴訟等語，並聲
    明：㈠被告楊俊啟應給付原告346萬9,189元及自97年4月1日
    起至清償日止，按年息5％計算之利息；㈡被告楊陳金年應給
    付原告346萬9,189元及自97年4月1日起至清償日止，按年息
    5％計算之利息；㈢前二項之被告，如其中任一人為給付時，
    其餘被告就清償範圍內，免給付義務；㈣願供擔保請准宣告
    假執行。
三、被告則以：就系爭土地出售價款一事，伊已與陳兩全成立系
    爭和解契約並履行完畢，原告所主張之不當得利請求權業已
    消滅；而系爭和解契約所記載金額及計價方式符合市場行情
    及陳兩全之期待，客觀上亦無不當得利可言；況系爭和解契
    約不符合民法第738條各款事由，縱使有亦因除斥期間而告
    消滅等語，資為抗辯，並聲明：㈠原告之訴及其假執行之聲
    請均駁回；㈡如受不利判決，願供擔保請准免為假執行。
四、兩造不爭執事項（見本院卷第137頁）：
  ㈠陳兩全於110年9月22日死亡，原告為陳兩全之繼承人。
  ㈡楊俊啟出名購買系爭土地應有部分5分之3 ，其中應有部分5 
    分之1借名登記予楊俊啟，嗣後楊俊啟又將上開土地出賣予
    高銘桂（本院卷第28頁至第31頁）。
  ㈢楊俊啟實際出售系爭土地應有部分5分之1之價格係以A建照每
    坪22萬元、B及C建照每坪20萬元、道路用地每平方公尺3萬3
    ,000元計價（本院卷第43頁）。
  ㈣陳兩全、被告曾於94年7月1日就系爭土地出售高銘桂一事，
    以建地每坪17萬2,500元、道路用地每坪10萬9,091元之條件
    達成和解，被告楊俊啟並交付1,951萬6,120元予陳兩全（本
    院卷第32頁至第34頁）。
五、得心證之理由：
  ㈠楊俊啟應給付原告346萬9,189元及遲延利息
　⒈按稱「借名登記」者，謂當事人約定一方將自己之財產以他
    方名義登記，而仍由自己管理、使用、處分，他方允就該財
    產為出名登記之契約，其成立側重於借名者與出名者間之信
    任關係，及出名者與該登記有關之勞務給付，具有不屬於法
    律上所定其他契約種類之勞務給付契約性質，應與委任契約
    同視，倘其內容不違反強制、禁止規定或公序良俗者，當賦
    予無名契約之法律上效力，並依民法第529條規定，適用民
    法委任之相關規定。又受任人因處理委任事務，所收取之金
    錢、物品及孳息，應交付於委任人；受任人以自己之名義，
    為委任人取得之權利，應移轉於委任人。民法第541條定有
    明文。
　⒉經查，楊俊啟不否認就系爭土地應有部分5分之1與陳兩全間
    成立借名登記契約，而其實際出售系爭土地之價格係以A建
    照每坪22萬元、B及C建照每坪20萬元、道路用地每平方公尺
    3萬3,000元計價（見本院卷第135頁），揆諸上開說明，自
    應將出售系爭土地應有部分5分之1之價款依照出資比例全數
    交付予陳兩全。又楊俊啟不爭執原告所主張差價金額之計算
    方式（見本院卷第136頁，計算式詳如附表一、二所示），
    陳兩全既已死亡，原告主張為其繼承人，依照前揭規定，請
    求楊俊啟給付價金差額346萬9,189元及遲延利息，自屬有據
    。原告雖另主張依民法第179條不當得利擇一請求（見本院
    卷第133頁），惟本件既依借名登記、委任法律關係准予返
    還價金差額，此部分已無庸審酌，併予敘明。
　⒊至於被告辯稱已與陳兩全成立系爭和解契約云云，然細繹該
    和解契約（見本院卷第32頁至第33頁），其契約當事人實際
    上為陳兩全、楊陳金年，而非存在於陳兩全與楊俊啟之間，
    是以，楊俊啟雖執系爭和解契約抗辯原告不得再行請求云云
    ，難謂可採。
  ㈡原告不得請求楊陳金年給付346萬9,189元及遲延利息
　　原告固主張依照民法第738條規定撤銷系爭和解契約云云，
    縱令撤銷有理由，惟斯時原告與楊陳金年間既不存在任何法
    律關係，且因系爭土地應有部分5分之1借名登記於楊俊啟名
    下，陳兩全與楊陳金年間合資購買土地之契約關係即因契約
    目的完成而消滅，陳兩全、楊俊啟間借名登記關係亦與楊陳
    金年無涉等情，業據另案臺灣高等法院104年度重上字第466
    號民事判決認定在案，有該民事事件案卷可佐，更不能謂楊
    陳金年有何無法律上原因受有利益之情事，故原告主張依民
    法第179條規定請求楊陳金年返還不當得利，自屬無據。
六、綜上所述，原告依照民法第541條規定，請求楊俊啟給付346
    萬9,189元及自97年4月1日起至清償日止，按年息5％計算之
    利息，為有理由，應予准許，逾此範圍之請求，為無理由，
    則應予駁回。
七、又，兩造陳明願供擔保，聲請宣告假執行或免為假執行，經
    核原告勝訴部分，合於法律規定，爰分別酌定相當之擔保金
    額宣告之。至於原告之訴駁回部分，則假執行之聲請失其附
    麗，併予駁回之。
八、本件事證已臻明確，兩造其餘主張陳述及所提之證據，經審
    酌後於本件判決結果無影響，爰不逐一論述，附此敘明。
九、據上論結，原告之訴為一部有理由、一部無理由，判決如主
    文。 
中　　華　　民　　國　　111 　年　　8 　　月　　31　　日
                  民事第三庭 法　官  劉育琳　
以上正本係照原本作成。
如對本判決上訴，應於判決送達後20日內向本院提出上訴狀，若
委任律師提起上訴者，應一併繳納上訴審裁判費，否則本院得不
命補正逕行駁回上訴。
中　　華　　民　　國　　111 　年　　8 　　月　　31　　日
                             書記官  邱勃英
附表一：
編號 建照/道路用地 土地地號 土地面積（平方公尺） 持分1/5（平方公尺）  1   A建照 151-2地號      67      13.4  2  151-3地號       8      1.6  3  153地號      204      40.8  4  154地號      107           21.4  5  155-6地號      351      70.2         合    計        737     147.4 （44.5885坪）  1   B建照 151地號      925      185         合    計        925      185 （55.9625坪）  1   C建照 140-7地號      722      144.4  2  144地號      78      15.6  3  145地號      97      19.4  4  148地號      155       31  5  177地號     1266      253.2  6  177-1地號      209      41.8  7  177-3地號      175       35  8  177-4地號      272      54.4  9  177-9地號      41       8.2         合    計       3015       603 （182.4075坪）  1  道路用地 151-1地號      295       59  2  177-7地號      73      14.6   3  177-8地號      80       16  4  155-24地號      2        0.4         合    計        450       90 （27.225坪）   
附表二：
編號 建照/道路用地   出售單價 （新臺幣）     出售總價（新臺幣）  1    A建照 每坪22萬元 9,809,470元（計算式：44.5885坪22萬元＝9,809,470）  2    B建照 每坪20萬元 47,674,000元（計算式：｛55.9625坪＋182.4075坪｝20萬元＝47,674,000）  3    C建照    4   道路用地 每平方公尺3萬3,000元 2,970,000元（計算式：90平方公尺33,000元＝2,970,000）         合     計          60,453,472元         價金差額           3,469,189元 （計算式：｛60,453,47240％｝－20,712,200＝3,469,189）